【裁判字號】    96,保險上更(一),22
【裁判日期】    970521
【裁判案由】    給付保險金
【裁判全文】
臺灣高等法院民事判決            96年度保險上更(一)字第22號
上  訴  人  中租迪和股份有限公司
法定代理人  甲○○
訴訟代理人  邱任晟律師
            趙培宏律師
被上訴人    新安東京海上產物保險股份有限公司
法定代理人  乙○○
訴訟代理人  陳超凡律師
複代理人    鄭文婷律師
上列當事人間給付保險金事件，上訴人對於中華民國95年6月30
日臺灣臺北地方法院95年度保險字第17號第一審判決提起上訴，
並為訴之變更，經最高法院第一次發回更審，本院於97年5月7日
言詞辯論終結，判決如下：
    主  文
被上訴人應給付上訴人新台幣貳佰貳拾壹萬零肆佰元，及自民國
九十五年九月二日起至清償日止按年息一分計算之利息。
其餘變更之訴駁回。
變更之訴訴訟費用由被上訴人負擔。
本判決第一項於上訴人以新台幣柒拾肆萬元預供擔保後得假執行
，但被上訴人如以新台幣貳佰貳拾壹萬零肆佰元為上訴人預供擔
保後，得免假執行。
上訴人其餘假執行之聲請駁回。
    事實及理由
一、被上訴人法定代理人變更為乙○○，並經其聲明承受訴訟（
    見本院卷第11頁），核無不合，應予准許。又第二審訴之變
    更或追加，非經他造同意，不得為之，但請求之基礎事實同
    一者，不在此限，民事訴訟法第446條、第255條第1項第3款
    分別定有明文。本件上訴人於原審起訴依據民法第881條規
    定請求給付保險金新台幣（下同）2,210,400元及按週年利
    率5％計算之遲延利息，上訴後改依保險契約、債權讓與及
    保險法第34條規定之法律關係請求同額保險金及按週年利率
    10％計算之利息，雖屬訴之變更，惟其基礎事實仍屬同一，
    依上開規定，尚無須被上訴人同意，應予准許。又原告將原
    訴變更時，如其訴之變更為合法，而原訴可認為已因撤回而
    終結，法院應僅就新訴為裁判，核先敘明。
二、上訴人變更之訴主張：
（一）訴外人大騰通運有限公司（下稱大騰公司）於民國（下同
      ）93年11月1日將所有車牌號碼626-GX之營業曳引車 （下
      稱系爭車輛）出售予伊， 同年12月6日再以附條件買賣方
      式，向伊購買系爭車輛，並辦理附條件買賣登記，車籍則
      登記車主為大騰公司，雙方並約定車輛仍由大騰公司占有
      、保管、使用，大騰公司於同年11月12日，就系爭車輛向
      被上訴人投保汽車保險（含竊盜損失險），因該車於94年
      5月30日失竊，大騰公司乃將保險金請求權讓與伊，並通
      知被上訴人，伊已備齊相關資料向被上訴人請求理賠卻遭
      拒絕，爰依保險契約、債權讓與及保險法第34條規定之法
      律關係，請求命被上訴人給付新台幣（下同）2,210,400
      元及自起訴狀繕本送達翌日起至清償日止，按年息10％計
      算利息之判決。
（二）大騰公司已於95年8月11日以存證信函將保險金給付請求
      權讓與之事實通知被上訴人，依民法第295條規定，被上
      訴人仍應負保險法第34條第2項之遲延給付責任。
（三）被上訴人主張大騰公司將系爭車輛出售予伊後，並無約定
      系爭車輛仍由大騰公司繼續占有保管，顯係就本院前審已
      不爭執事項復為爭執，實非合法。
三、被上訴人則以：
（一）訴外人大騰公司投保汽車竊盜險時，已將系爭車輛售予上
      訴人，大騰公司對該車已無保險利益，保險契約自始無效
      ，大騰公司雖仍占有、管理該車輛，但大騰公司將系爭車
      輛轉售予上訴人，再以附條件買賣買回，顯然財務情況惡
      化，基於風險評估，伊將附條件買賣期間所發生之事故列
      為不保事項，何況系爭車輛失竊係大騰公司故意行為所致
      ，依保險法第29條及保險契約約定，伊不負理賠責任。其
      次，上訴人主張大騰公司對該車係有「使用收益」及「期
      待利益」之損害，則於事故發生後當然無法以車輛之價值
      計算所得請求之保險金數額，上訴人仍應舉證大騰公司所
      受損害，否則大騰公司先出售車輛取得價款，再投保竊盜
      險，車輛失竊後無需繳清該車價款，又得向保險人請求保
      險理賠，顯獲有高於車輛價值之不當利益。而依大騰公司
      94年10月12日存證信函文義所示，僅指定付款方式為「逕
      行給付上訴人」，並無債權讓與上訴人之意思表示，且於
      94年11月28日仍發函持續主張其權利，上訴人不得行使該
      權利。
（二）依大騰公司與上訴人於 93年11月1日簽訂之買賣契約書第
      三條規定「交貨地點：自簽約之日起，標的物之所有權移
      轉甲方（即上訴人），但標的物仍交由乙方（即大騰公司
      ）占有保管或由乙方交付甲方指定之第三人，其安裝、運
      輸費用由乙方自行負責。」，並無系爭車輛即由大騰公司
      繼續占用保管之約定，依約仍可能由大騰公司交付上訴人
      指定之第三人，上訴人據此主張系爭車輛於其買受後由大
      騰公司占有使用保管，尚乏所據。且上訴人於本院提出其
      於 93年12月6日與大騰公司簽立附條件買賣契約時所簽立
      之簽收單，足見上訴人係於簽立附條件買賣契約時始將系
      爭車輛交付大騰公司，則大騰公司於93年11月12日與伊簽
      訂保險契約時，顯未占有系爭車輛，自無保險利益。
（三）縱認大騰公司於93年11月1日即已占有系爭車輛，惟依買
      賣契約第三條規定，大騰公司充其量僅有占有保管系爭車
      輛之權限，並無使用之權限，自無任何利益可言。
（四）系爭保險契約捌、汽車竊盜損失保險條款第2條第2項第2
      款規定有關被保險汽車在保險期間有附條件買賣情形而未
      書面告知保險人者，保險人不負賠償責任之契約真意係在
      避免道德危險，是附條件買賣者並非限指被保險人以外之
      第三人占有、管理、使用始足當之，而係保險標的有附條
      件買賣情形，不問主體，未經保險人書面同意加保者，保
      險人均不負賠償之責。
（五）否認大騰公司業已備齊申請理賠文件，其尚有註銷文件未
      提出。（本院卷第47頁）
（六）上訴人於第一審起訴時係主張物上代位請求給付保險金，
      未曾主張有債權轉讓，自不足使伊知悉有債權讓與之事實
      而發生讓與通知效力。又伊係於95年2月18日收受起訴狀
      ，而大騰公司係於95年8月間寄發存證信函通知有關讓與
      保險金請求權，縱認上訴人得主張債權讓與，向伊請求保
      險金及依保險法第34條規定給付年利1分之利息，亦應自
      債權讓與之通知到達伊後14日始生遲延利息之請求權。
四、兩造不爭執事項：
（一）大騰公司於 93年11月1日將登記該公司所有之系爭車輛出
      售予上訴人，雙方約定車輛仍由大騰公司占有、保管，同
      年12月6日大騰公司再以附條件買賣方式， 向上訴人買回
      系爭車輛，並辦理附條件買賣登記，惟車籍資料登記之車
      主始終為大騰公司，有買賣契約書、附條件買賣契約書、
      動產擔保交易附條件買賣設定登記申請書、註銷登記申請
      書、系爭車輛監理機關車籍資料可稽 （見本院卷第26-29
      頁，原審卷第44、45頁，本院前審卷第16-19、86-89頁）
      。
（二）大騰公司於93年11月12日就系爭車輛與被上訴人訂立汽車
      保險契約，有被上訴人公司原始保單資料、汽車保險單、
      最近保單資料可稽（見原審卷第34頁，本院前審卷第84、
      85頁）。
（三）系爭車輛於94年5月30日失竊，系爭車輛之附條件買賣登
      記於94年8月23日註銷（見原審卷第23、45頁）。
（四）大騰公司於95年8月11日以宜蘭縣政府郵局第62號存證信
      函表示將依保險契約所生之保險金請求權讓與上訴人，有
      該存證信函暨回執足稽（見本院前審卷第20-22頁）。
（五）系爭車輛因失竊辦理保險理賠申請所需文件業已備齊，上
      訴人依系爭保險契約請求保險理賠金額之計算方式正確無
      誤，此為被上訴人於本院前審自承無訛（見本院前審卷第
      58頁反面）。
五、兩造爭項事項：
（一）被上訴人與大騰公司間保險契約是否無保險利益而無效？
（二）本件是否有保險契約所謂附條件買賣之不保事項？
（三）系爭車輛失竊是否為大騰公司故意所致？
（四）大騰公司得請求保險金額若干？
（五）大騰公司有無將保險金請求權讓與上訴人？上訴人得否請
      求自起訴狀繕本送達翌日起至清償日止，按年息10％計算
      之利息？
六、法院之判斷：
（一）被上訴人與大騰公司間保險契約是否無保險利益而無效?
   1、按要保人對於財產上之現有利益，或因財產上之現有利益
      而生之期待利益，有保險利益。凡基於有效契約而生之利
      益，亦得為保險利益，保險法第14條、第20條分別定有明
      文。是凡對於特定財產有法律上之權利或利益，或因特定
      之法律關係而有可期待之利益，或因其損失或事故之發生
      將受損害者，均有財產上之保險利益，即祇需當事人所締
      結之有效契約，係以某種財產為履行之對象，而該財產之
      毀損滅失影響當事人一方因契約而生之利益者，契約當事
      人即得就該財產投保（參見最高法院88年度台上字第1362
      號判決要旨）。
   2、被上訴人雖辯稱大騰公司向其投保時已非系爭車輛所有權
      人，對該車即無保險利益，保險契約自始無效云云，惟查
      大騰公司投保時，固已將系爭車輛售予上訴人，然所簽訂
      之買賣契約第3條明白約定標的物仍交由大騰公司占有保
      管或交付大騰公司指定之第三人（見本院卷第27頁），屬
      於係用採占有改定方式以代交付，系爭車輛依買賣契約既
      仍由大騰公司占有中，則依民法第943條規定， 焉能謂大
      騰公司無使用系爭車輛之權能? 嗣後大騰公司再以附條件
      買賣方式，向上訴人買回系爭車輛，依附條件買賣契約第
      1、5條之約定，系爭車輛於大騰公司付清全部價金時，仍
      由大騰公司先行占有使用，則大騰公司不論係依買賣契約
      或附條件買賣契約，始終為系爭車輛之占有人，則其因系
      爭車輛之毀損、滅失或遭竊，將受有不能占有使用之損害
      ，故大騰公司以系爭車輛為保險標的物而投保竊盜損失險
      ，自有保險利益，被上訴人辯稱大騰公司於投保時非系爭
      車輛之所有權人且無權使用該車，即無保險利益，自非可
      採。
   3、被上訴人另辯稱伊係以大騰公司為車輛所有人而承保，若
      知悉大騰公司非車輛所有人，即不同意承保，故毋庸理賠
      云云，惟依證人即承辦本件保險之業務員郭添福於本院前
      審到庭證稱「我們不會去查核，我們是根據原始資料填寫
      。... 如果是舊車，他們會提供行車執照。一般我們不會
      到監理單位電腦上查核資料，我們大部分都是依據行車執
      照登記資料抄寫，... 」「就是以行車執照來認定」「如
      果說這部車實際上已經移轉所有權給第三人，我們還是會
      接受承保，只要行車執照名義跟保單一樣就可以，包括竊
      盜險也是一樣」「車籍資料的名義有無變動才是我們投保
      的重點，至於真正車子的所有權人有無變動，不是我們的
      重點，而且我們大都是針對車行的法人去處理的」「我們
      一般都不會去過問是否有賣給貸款公司，除非他們車主要
      求我們打出所有權人是貸款公司，否則我們不會特別註記
      ，就算打出來，我們一樣會承保」等語（見本院前審卷第
      149-151頁）。 由上可知，被上訴人專以車籍登記資料作
      為保險利益之認定標準，並非以汽車所有權之真正歸屬為
      依據，且承保前，並未查核要保人是否為真正所有人，縱
      使大騰公司非所有人，被上訴人亦不會拒絕承保。則大騰
      公司既登記為車主，復對系爭車輛有使用、收益、管理權
      及契約之期待利益，應認此等保險利益均在被上訴人承保
      範圍之內，其與被上訴人間保險契約有效成立。而被上訴
      人未限制所有人才得投保，已如上述，即難認大騰公司有
      告知其非車輛所有人之義務。
   4、至被上訴人辯稱其分別於94年6月2日、7月25日、8月18日
      、96年1月3日查核系爭車輛於監理機關所登記車主名稱始
      終為大騰公司，故於核保上並無疏失，並提出上開日期之
      車籍查詢資料為證（見本院前審卷第86-89頁）， 然據證
      人郭添福證稱：依被上訴人核保準則，是由其填寫要保書
      ，送給核保小姐，經主管同意傳送給核保部門，經總公司
      蓋章核准下來就出單，本件有經核保程序等語（見本院前
      審卷第86-89頁），即本件保險係經被上訴人方面核保批
      准，然觀之被上訴人所提上開查詢資料時間均在93年11月
      12日承保之後，自難執為承保當時踐行查核程序之證明，
      此部分被上訴人之辯解，顯不足取。
   5、被上訴人稱目前經主管機關審查通過之汽車竊盜險商品僅
      就車輛所有權同意承保，保險費率亦以此為計算標準，並
      無針對使用收益權因汽車失竊受損之保險商品，投保人如
      非所有人，除非有其他加保事項，否則，被上訴人是不會
      承保云云，然被上訴人是否曾依規定向主管機關報請審查
      以車輛使用收益權為保險利益之保險契約商品，此乃是否
      踐行行政管理措施，並不影響本件保險契約由被上訴人與
      大騰公司合意所生效力，被上訴人所辯不足採。
（二）本件是否有保險契約所謂附條件買賣之不保事項？
   1、解釋當事人之契約，應於文義上及理論上詳為推求，不得
      拘泥字面，致失當時立約之真意（最高法院19年上字第28
      號判例要旨參照）。被上訴人與大騰公司所簽訂保險契約
      捌、汽車竊盜損失保險條款第2條第2項第2款，雖規定「因
      下列事項所致被保險人汽車之毀損滅失，非經本公司（即
      被上訴人）書面同意加保者外，本公司不負賠償之責：二
      、被保險汽車在租賃、出售、附條件買賣、出質、留置權
      等債務關係存續期間所發生之毀損滅失」，惟依系爭保險
      契約訂定目的以觀，被上訴人不賠事項顯係以被保險人喪
      失保險標的之占有、管理、使用為其要件，則該不賠約款
      所稱之「附條件買賣」，自係指被保險人以附條件買賣方
      式，將保險標的出賣予他人而言，此由該不賠約款所稱之
      其他情形：「租賃」、「出質」、「留置權」，均係由被
      保險人以外之第三人占有、管理、使用，但被保險人仍為
      所有人之情形可知。本件大騰公司係附條件買賣之買受人
      ，始終占有、管理、使用系爭車輛，與保險契約上開約定
      之情形不同，自無該條款之適用。被上訴人以上開除外約
      定主張不負理賠責任，所辯自不足採。
   2、又縱認大騰公司未據實告知其非所有權人，然被上訴人自
      認係於95年10月16日接獲上訴人之上訴理由狀時始知悉大
      騰公司於93年11月12日向伊投保時無所有權（見本院前審
      卷第64頁），惟依保險法第64條第3項規定，迄今已逾1月
      且系爭保險契約訂立至今亦已逾2年，而不得解除系爭保
      險契約而拒絕理賠（更何況被上訴人並未主張解除系爭保
      險契約）。
（三）系爭車輛失竊是否為大騰公司故意所致？
      被上訴人另辯稱本件失竊事故係出於被保險人之故意行為
      所致，然此為上訴人所否認，且被上訴人就此事實並未能
      舉證以實其說，自難執此主張不負理賠責任。
（四）大騰公司得請求保險金額若干？
      大騰公司主張系爭保險契約訂於93年11月12日，竊盜損失
      險之保險金額為3,070,000元，系爭車輛則於94年5月30日
      失竊，依契約第8條第1項約定，被上訴人應按保險金額乘
      以依保險單生效日至保險事故發生時所經過期間計算之賠
      償後所得之金額，再扣除第3條所約定10％之自負額，故
      應給付2,210,400元《其計算式為3,070,000×80％（賠償
      率）＝2,456,000元；2,456,000×（1-10％「自負額」）
      ＝2,210,400》，並應按保險法第34條第2項有關保險人因
      可歸責於自己之事由致未遵期給付保險金，應給付遲延利
      息規定，加計以年利1分計算之遲延利息， 就此計算方式
      業經被上訴人表示正確，而大騰公司於起訴前即已提出齊
      全之申請理賠文件，亦為被上訴人所自承，雖其辯稱大騰
      公司車輛失竊後無需繳清該車價款，仍得向保險人請求保
      險給付，大騰公司顯獲有遠高於車輛價值之不當利益，上
      訴人應就使用利益及期待利益因失竊所受之損害額舉証証
      明云云，則為上訴人否認，並稱大騰公司受有繳清價款後
      ，無法取得車輛所有權之損害等語，被上訴人就此並未能
      舉證證明何以大騰公司無需繳交價款，且按保險金額之多
      寡，依保險法第55條第5款之規定， 係以保險契約之記載
      為準，本件保險契約（見本院前審卷第62頁）已載明保險
      金額為3,070,000元， 且被上訴人所提出之承保資料亦載
      明車輛「重置價值」為3,070,000元 （見本院前審卷第62
      頁），而本件保險事故發生後，依保險契約之約定計算賠
      償率及扣除自負額後， 被上訴人應理賠2,210,400元一節
      ，亦為其所不爭，則本件上訴人請求上開保險金額既未超
      過車輛重置價格，尚難認有何不當利益可言，被上訴人之
      主張尚屬無據。
（五）大騰公司有無將保險金請求權讓與上訴人？
   1、查系爭車輛於94年5月30日失竊，業向台北縣政府警察局
      報案，有電腦輸入單可證（見原審卷第23頁），而大騰公
      司與被上訴人間保險契約有效成立，被上訴人無拒絕理賠
      事由，已如上述，則大騰公司自得向被上訴人請求汽車失
      竊之保險金。
   2、按債權讓與於當事人間達成讓與合意時，即生效力並移轉
      於受讓人，而債權讓與之通知，僅係通知債權讓與事實之
      行為，性質上為觀念通知，且受讓人對於債務人主張受讓
      事實行使債權時，既足使債務人知有債權讓與之事實，即
      應認為兼有通知之效力（最高法院22年上字第1162號判例
      要旨參照）。 準此以觀，上訴人於95年2月10日具狀向台
      北地方法院起訴時，僅係主張依民法第881條規定， 請求
      被上訴人給付系爭保險金，並未主張大騰公司已將系爭保
      險金給付請求權讓與上訴人，或係本於該債權而為請求，
      自難認其起訴狀之送達足以令被上訴人知悉有債權讓與之
      事實，難認發生債權讓與之通知效力。經查，大騰公司係
      於95年8月11日以宜蘭第17支局第62號存証信函將該保險
      金給付請求權讓與上訴人之事實通知被上訴人，此有存証
      信函及中華郵政掛號郵件收件回執影本各一份在卷可按（
      見本院卷第23、24頁），則被上訴人應於95年8月17日收
      受該存証信函時知悉有債權讓與之事實，而上訴人在起訴
      前已就聲請文件備齊，亦經被上訴人自承在卷（見本院前
      審卷第58頁反面），則依保險法第34條之規定，被上訴人
      自應於95年8月17日獲知債權讓與事實後，依前開規定於
      15日給付保險金，然其迄未給付，上訴人依法請求自95年
      9 月2日起至清償日止按年息1分計算之遲延利息，於法自
      屬有據。
七、綜上所述，上訴人依保險契約約定及債權讓與之法律關係，
    請求被上訴人給付2,210,400元及自95年9月2日起至清償日
    止，按年利1分計算之利息，為有理由，應予准許。逾此部
    分之請求，不應准許，兩造分別陳明願供擔保請准宣告假執
    行或免為假執行，經核均無不合，爰分別酌定相當之擔保金
    額予以准免假執行。
八、本件事証已臻明確，兩造其餘攻擊、防禦方法及未經援用之
    舉証，經本院審酌後認與判決結果不生影響，上訴人聲請傳
    訊秦德霖（按該員係上訴人公司負責承辦大騰公司系爭車輛
    附條件買賣之人），即無查詢之必要，附此敘明。
據上論結，本件變更之訴為一部有理由，一部無理由，依民事訴
訟法第463條、第390條第2項、第392條第2項、第79條，判決如
主文。
中    華    民    國    97    年    5     月    21    日
                  民事第十四庭
                        審判長法  官  張  蘭
                              法  官  袁靜文
                              法  官  鄭純惠
正本係照原本作成。
如不服本判決，應於收受送達後20日內向本院提出上訴書狀，其
未表明上訴理由者，應於提出上訴後20日內向本院補提理由書狀
（均須按他造當事人之人數附繕本）上訴時應提出委任律師或具
有律師資格之人之委任狀；委任有律師資格者，另應附具律師資
格證書及釋明委任人與受任人有民事訴訟法第466條之1第1項但
書或第2項（詳附註）所定關係之釋明文書影本。
中    華    民    國    97    年    5     月    21    日
                              書記官  應瑞霞
附註：
民事訴訟法第466條之1（第1項、第2項）：
對於第二審判決上訴，上訴人應委任律師為訴訟代理人。但上訴
人或其他法定代理人具有律師資格者，不在此限。
上訴人之配偶、三親等內之血親、二親等內之姻親，或上訴人為
法人、中央或地方機關時，其所屬專任人員具有律師資格並經法
院認為適當者，亦得為第三審訴訟代理人。


司法院資訊處製作；財團法人民間司法改革基金會備份。
